【裁判字號】    95,訴,344
【裁判日期】    950920
【裁判案由】    分割共有物
【裁判全文】
臺灣彰化地方法院民事判決          95年度訴字第344號
原      告  丁○○
訴訟代理人  李淵源律師
被      告  丙○○
            癸○○
上一人
訴訟代理人  壬○○
被      告  子○○
                        樓
            辛○○
            己○○
            戊○○
兼上一人
訴訟代理人  庚○○
被      告  甲○○
            乙○○
上列當事人間請求分割共有物事件，本院於民國九十五年九月六
日言詞辯論終結，判決如下：
    主      文
被告應協同原告就二造共有坐落彰化縣北斗鎮○○段八四九地號
土地之登記簿登載面積更正為八二．三平方公尺。
兩造共有坐落彰化縣北斗鎮○○段八四九地號（地目建、面積八
二．三平方公尺）、八五０地號（地目建，面積九十平方公尺）
、八五一地號（地目建、面積一九０平方公尺）土地准予合併分
割，分割方法如附圖一即彰化縣北斗地政事務所複丈日期九十五
年八月十日複丈成果圖所示編號Ａ部分面積七五平方公尺歸被告
庚○○、己○○、辛○○、戊○○按原應有部分比例保持共有；
編號Ｂ部分面積五三．０八平方公尺歸被告癸○○取得；編號Ｃ
部分面積五三．０六平方公尺歸被告子○○取得；編號Ｄ部分面
積六．八九平方公尺、編號Ｈ部分面積一．三九平方公尺、編號
Ｉ部分面積八二．三０平方公尺均歸被告甲○○、乙○○按原應
有部分比例保持共有；編號Ｅ部分面積一．九七平方公尺、編號
Ｆ部分面積二五．六六平方公尺分歸原告取得；編號Ｇ部分面積
六二．九五平方公尺歸被告丙○○取得。
被告庚○○、辛○○、己○○、戊○○應補償被告癸○○、子○○各新台幣肆拾捌萬肆仟元。
訴訟費用由兩造依附表所示之比例負擔。
    事實及理由
一、本件被告甲○○、乙○○均經合法通知，未於最後言詞辯論
    期日到場，核無民事訴訟法第三百八十六條各款所列情形，
    爰依原告之聲請，由其一造辯論而為判決。
二、查坐落彰化縣北斗鎮○○段八四九地號土地經彰化縣北斗地
    政事務所實測結果，其地籍圖實際面積為八二．三０平方公
    尺，而原登記面積為九二平方公尺，原登記面積與地籍圖實
    測面積相差超出法定容許誤差範圍，自應辦理更正登記，始
    能分割，是原告併請求被告協同辦理面積更正登記如主文第
    一項所示，經核並無不合，應准許之。
三、原告起訴主張坐落彰化縣北斗鎮○○段八四九地號（地目建
    、面積八二．三平方公尺）、八五０地號（地目建，面積九
    十平方公尺）、八五一地號（地目建、面積一九０平方公尺
    ）土地為兩造所共有，各共有人之應有部分各如附表所示，
    兩造就該筆土地未訂立不分割特約，且依其使用目的，亦無
    不能分割之情形，但未能達成分割協議等情，已據其提出土
    地登記簿謄本、地籍圖等件為證，堪信為真實。按共有物除
    因物之使用目的不能分割或共有人間契約訂有不分割之期限
    者外，各共有人得隨時請求分割共有物；再共有物分割之方
    法，共有人不能協議決定者，法院得因任何共有人之聲請，
    以原物分配或變價以價金分配之，民法第八百二十三條第一
    項及第八百二十四條第二項規定甚明，準此，原告本於土地
    共有人之分割請求權，訴請判決分割，於法自屬有據。再毗
    鄰之前揭三筆土地，共有人與應有部分均相同，地目亦同一
    ，地界相連，有卷附土地登記謄本、地籍圖謄本足憑，兩造
    亦均同意合併分割，本院斟酌上情，亦認合併分割較符合經
    濟效益及土地使用之目的，從而，原告訴請合併分割，核無
    不合，亦應准許。
四、按共有人因共有物分割之方法不能協議決定，而提起請求分
    割共有物之訴，應由法院斟酌當事人之聲請、共有物之性質
    、經濟效用及全體共有人之利益等公平決定之。經查：系爭
    三筆土地地界毗鄰，約呈南北走向長條形，共有人中除原告
    外，其餘被告於土地上分別建有樓房及鐵皮造地上物使用，
    並均由系爭三筆土地東側之中正路出入等情，業經本院會同
    兩造及彰化縣北斗地政事務所測量人員履勘現場屬實，並製
    有勘驗筆錄及土地複丈成果圖可稽。至系爭三筆土地之分割
    方法，本院斟酌：依主文第一項所示之方案分割結果，大致
    與共有人現占有使用情形相符，且共有人分得之土地均能與
    土地東側之道路相通而對外聯絡，以利土地完整使用；再者
    ，除被告甲○○、乙○○另提附圖二案外，餘共有人均一致
    同意採取附圖一方案，已得大多數共有人之同意。至被告甲○○、乙○○所提附圖二與附圖一大同小異，僅就分歸由彼
    等共有編號４部分臨系爭土地東側道路面寬由五十公分擴大
    至二公尺，致使依該方案中分歸被告子○○所有編號３部分
    土地臨路面寬亦僅二公尺，惟遭被告子○○反對，因此舉使
    被告子○○分得土地地形不完整，土地經濟效益降低，況共
    有人為遷就各人地上建物之保存，被告甲○○、乙○○於附
    圖二方案取得編號９部分面積八二．三平方公尺（相當於附
    圖一編號Ｉ部分之位置）全面臨路，彼等所餘應分配土地面
    積有附圖二編號８之一．三九平方公尺，位置緊鄰所分配編
    號９部分，亦可收合併利用之效，則彼等分配如附圖二編號
    ４之六．八九平方公尺，面積甚小，被告甲○○、乙○○二
    人為己之利，爭取該部分擴大臨馬路寬度，相對亦不當減損
    共有人子○○之利益，不甚公平，是附圖二方案並不足取。
    綜合上情，本院顧及均衡原則，並審酌土地共有人之利害關
    係、共有物之性質及使用情形，認如附圖一所示分割方法，
    符合共有人間利益之均衡及能使系爭土地發揮最大之效用，
    尚稱妥適、公允，堪值採用，爰諭知分割方法如主文第一項
    所示。
五、次按法院裁判分割共有物，除應斟酌各共有人之利害關係及
    共有物之性質外，尚應斟酌共有物之價格、經濟效用以及全
    體共有人之利益等公平決之，倘共有人中有不能按其應有部
    分受分配，或所受分配之不動產，其價格不相當時，法院非
    不得命以金錢為補償。民法第八百二十四條第三項亦有明文
    。查依附圖一方案分割結果，因被告癸○○、子○○分得土
    地面積，依其應有部分計算，各減少七．三一平方公尺、七
    ．三０平方公尺，被告庚○○、辛○○、己○○、戊○○四
    人分得共有之土地面積，依其應有部分計算，多得一四．六
    一平方公尺，依前開說明，自應依民法第八百二十四條第三
    項之規定，互為補償，始符公允。經前揭當事人間協議結果
    ，一致同意由被告庚○○、辛○○、己○○、戊○○四人補
    償被告癸○○、子○○各新台幣四十八萬四千元（詳九十五
    年九月六日言詞辯論筆錄）。
六、綜上所述，本件系爭三筆土地以附圖一方案為原物合併分割
    ，並由被告庚○○、辛○○、己○○、戊○○、癸○○、子
    ○○依主文第三項所示之金額互為補償為適當。
七、訴訟費用負擔的依據：民事訴訟法第八十條之一。
中    華    民    國    九十五  年  九  月  廿        日
                          民事第一庭  法  官  簡燕子
以上正本係照原本作成。
如對本判決上訴，須於判決送達後二十日內向本院提出上訴狀。
中    華    民    國    95    年    9    月    20     日
                                      書記官  林嘉賢
附表：
共有人姓名      應有部分比例（負擔訴訟費用比例）
丙○○          139/800
癸○○          1667/10000
子○○          1666/10000
庚○○          1667/40000
辛○○          1667/40000
己○○          1667/40000
戊○○          1667/40000
甲○○          1/8
乙○○          1/8
丁○○          61/800


司法院資訊處製作；財團法人民間司法改革基金會備份。
